【裁判字號】    99,醫訴,1
【裁判日期】    991014
【裁判案由】    違反醫師法等
【裁判全文】
臺灣臺東地方法院刑事判決               99年度醫訴字第1號
公  訴  人  臺灣臺東地方法院檢察署檢察官
被      告  乙○○
選任辯護人  陳信伍律師
上列被告因違反藥事法等案件，經檢察官提起公訴（98年度偵字
第2280號、99年度偵字第665號），被告於準備程序中為有罪之
陳述，經本院合議庭裁定由受命法官獨任進行簡式審判程序，判
決如下：
    主  文
乙○○未取得合法醫師資格，擅自執行醫療業務，處有期徒刑陸
月，扣案如附表編號三至十九所示之物，均沒收之；又製造偽藥
，處有期徒刑肆月。應執行有期徒刑玖月，緩刑貳年。扣案如附
表編號三至十九所示之物，均沒收之。
    犯罪事實
一、乙○○係設於臺東縣臺東市○○路225號宏生堂國術館之負
    責人，其明知未取得合法醫師資格，依法不得執行醫療行為
    ，竟自民國72年起迄於99年1月13日上午9時35分止，基於未
    取得合法醫師資格而擅自執行醫療業務之犯意，在上開國術
    館內反覆為病患實施針灸、放血、交付內服藥物等醫療行為
    ，並收取診療費。復於98年9月28日前某日，基於製造偽藥
    之犯意，未經核准擅自以復旦製藥有限公司、久德製藥廠有
    限公司生產之痠痛散、痠痛丸，摻以含有西藥成分之不詳藥
    物，而自行製造黃褐色藥粉及黑藥丸等偽藥。適有病患張桂
    鄉與甲○○於98年9月28日因手腳痠痛結伴前往上開國術館
    看診，乙○○先為張桂鄉實施針灸之醫療行為後，再為甲○
    ○實施針灸、放血等醫療行為，並開立上開藥粉、藥丸供張
    桂鄉、甲○○服用。復承前犯意，於98年10月初某日甲○○
    再度前往看診時，乙○○又開立上開藥粉、藥丸供甲○○服
    用。嗣甲○○因急性胃炎就醫，懷疑是乙○○所開立之藥粉
    、藥丸所致，乃將上開藥粉、藥丸送至臺東縣衛生局檢驗，
    檢驗結果黃褐色藥粉含有Dicyclomine、Hydrochlorothia
    zide、Piroxicam、Thiamine等西藥成分，黑藥丸則含有Ac
    etaminophen、Caffeine、Dicyclomine、Hydrochlorothiaz
    ide、Indomethacin、Piroxicam、Thiamine等西藥成分，即
    向臺灣臺東地方法院檢察署檢察官提出業務過失傷害告訴（
    業據甲○○撤回告訴，另案審結），經該署檢察官於99年1
    月13日上午9時35分許指揮檢察事務官、司法警察持本院核
    發之搜索票至上址執行搜索，而扣得如附表所示之物，始查
    悉上情。
二、案經甲○○訴由臺灣臺東地方法院檢察署檢察官偵查起訴。
    理  由
壹、程序事項
    被告乙○○所犯者非為死刑、無期徒刑、最輕本刑為3年以
    上有期徒刑之罪或高等法院管轄第一審案件，其於準備程序
    進行中，先就被訴事實為有罪之陳述，經告知其簡式審判程
    序之旨，並聽取公訴人、被告及辯護人之意見後，本院合議
    庭依刑事訴訟法第273條之1第1項之規定，裁定由受命法官
    獨任以簡式審判程序進行本案之審理。
貳、實體事項
一、上揭犯罪事實，業據被告乙○○於本院準備程序及審理時坦
    承不諱，核與證人即告訴人甲○○、證人張桂鄉之證述情節
    相符。且被告開立予告訴人甲○○服用之黃褐色藥粉、黑藥
    丸經臺東縣衛生局送行政院衛生署藥物食品檢驗局鑑定，檢
    驗結果黃褐色藥粉含有Dicyclomine、Hydrochlorothiazide
    、Piroxicam、Thiamine等西藥成分，黑藥丸則含有Acetami
    nophen、Caffeine、Dicyclomine、Hydrochlorothiazide、
    Indomethacin、Piroxicam、Thiamine等西藥成分等情，有
    臺東縣衛生局98年12月14日東衛食藥字第0980019951號函附
    行政院衛生署藥物食品檢驗局98年11月23日藥檢參字第0980
    023002號鑑驗報告書1份附卷足按。此外，復有如附表編號1
    至19所示之物扣案可佐，足認被告上開自白與事實相符，本
    案罪證明確，被告犯行堪以認定，應依法論罪科刑。
二、論罪科刑
（一）按醫師法所稱之醫療行為，係指凡以治療、矯正或預防人
      體疾病、傷害、殘缺為目的，所為之診察、診斷及治療，
      或基於診察、診斷結果，以治療為目的，所為之處方、用
      藥、施術或處置等行為之全部或一部，均屬之。又醫療行
      為與不列入醫療行為之傳統民俗療法間之區別，在於是否
      為傳統習用方式而未有侵入性處理，所謂侵入性處理，包
      括扎針、放血、投藥、使用儀器侵入體內、接骨等情形（
      行政院衛生署82年11月19日以衛署醫字第82075656號公告
      意旨參照）。另按藥事法所稱偽藥，係指將他人產品抽換
      或摻雜者而言，藥事法第20條第3款定有明文。查本件被
      告未取得合法醫師資格，於上開國術館內，為病患實施針
      灸、放血療法，復為病患看診開藥，其所為已屬醫療行為
      甚明，再其未經核准，以復旦製藥有限公司、久德製藥廠
      有限公司生產之痠痛散、痠痛丸，摻以含有西藥成分之不
      詳藥物，而自行製造黃褐色藥粉及黑藥丸，該藥粉、藥丸
      核屬偽藥無訛。是核其所為，係犯醫師法第28條前段之未
      取得合法醫師資格擅自執行醫療業務罪，及藥事法第82條
      第1項製造偽藥罪。其明知為偽藥而供應予病患服用之低
      度行為，為製造偽藥之高度行為所吸收，不另論罪。又按
      刑事法若干犯罪行為態樣，本質上原具有反覆、延續實行
      之特徵，立法時既予特別歸類，定為犯罪構成要件之行為
      要素，則行為人基於概括之犯意，在密切接近之一定時、
      地持續實行之複次行為，倘依社會通念，於客觀上認為符
      合一個反覆、延續性之行為觀念者，於刑法評價上，即應
      僅成立一罪。學理上所稱「集合犯」之職業性、營業性或
      收集性等具有重複特質之犯罪均屬之，例如經營、從事業
      務、收集、販賣、製造、散佈等行為概念者是（最高法院
      95年度臺上字第1079號、95年度臺上字第2915號判決意旨
      參照）。查被告自72年起至99年1月13日上午9時35分為警
      查獲時止，未取得合法醫師資格而在上開國術館內為病患
      實施醫療行為，係基於概括犯意，在密切接近之一定時、
      地持續實行之複次行為，而依社會通念，於客觀上得認為
      符合一個反覆、延續性之行為觀念，為集合犯，僅成立一
      罪。檢察官雖僅於起訴書之犯罪事實欄中敘明被告自98年
      9月下旬起至10月初某日，未取得合法醫師資格在上開國
      術館為病患實施醫療行為之犯行，惟其餘未敘及部分之犯
      行與已敘及部分，有集合犯之實質上一罪關係，為起訴效
      力所及，本院自得併與審理。又被告上開行為既屬「集合
      犯」，成立實質上一罪，即應以最後行為時之法律處斷，
      故本件應直接適用修正施行後之新法，無新舊法比較適用
      之問題。被告上開所犯二罪，犯意各別，行為互殊，應予
      分論併罰。
（二）爰審酌被告未取得合法醫師資格，擅自為病患實施針灸、
      放血及開立藥物等醫療行為，執業期間非短，復自行製造
      偽藥提供病患服用，不僅破壞醫藥管理制度，更影響國民
      健康，其所為自應予責難；另衡酌其素無犯罪前科，係25
      年3月1日出生之人，年歲已高，復與告訴人達成和解，並
      給付和解金完訖，有和解書1份在卷可稽（見本院卷第40
      頁），且目前亦停止經營上開國術館，暨其犯罪之動機、
      目的、手段、智識程度、犯罪所生危害，及檢察官求刑意
      見等一切情狀，各量處如主文所示之刑，並定其應執行之
      刑。另按犯罪行為之一部或其犯罪結果在中華民國96年4
      月25日以後，不得適用本條例減刑（參考司法院院解字第
      3540號解釋及最高法院70年臺非字第135號判例），法院
      辦理九十六年減刑案件應行注意事項第11條規定甚明。是
      本案被告違反醫師法部分之犯罪行為之一部既係在96年4
      月25日以後所為，自無從適用中華民國九十六年罪犯減刑
      條例之規定予以減刑，附此敘明。
（三）又被告未曾因故意犯罪受有期徒刑以上刑之宣告，此有臺
      灣高等法院被告前案紀錄表在卷可考，其為74歲之人，年
      歲已高，因思慮不周，致觸法網，經此偵審程序及科刑之
      教訓，應能知所警惕而無再犯之虞，且被告業與告訴人達
      成和解，復不再經營上開國術館，應無再犯可能，檢察官
      亦同意給予被告緩刑宣告，本院認前開宣告之刑以暫不執
      行為適當，爰依刑法第74條第1項第1款規定併宣告緩刑2
      年，以啟自新。
（四）按違禁物係指依法令禁止製造、運輸、販賣、持有及行使
      之物而言。藥事法對偽藥及禁藥，並無禁止持有規定，則
      除其他法令另有禁止製造、運輸、販賣、持有及行使規定
      外（如安非他命，麻醉藥品管理條例第13條規定，不得非
      法輸入、製造、運輸、販賣、持有、施打或吸用，屬違禁
      物），偽藥及禁藥，並非均屬違禁物（最高法院85年度臺
      上字第4545號判決意旨足資參照）。次按，藥事法第79條
      第1項規定「查獲之偽藥或禁藥，沒入銷燬之」，上開沒
      入銷燬規定，係列於藥事法第8章「稽查及取締」內，而
      非列於第9章之「罰則」，其性質應屬行政秩序罰，屬行
      政機關行政程序科罰之權限，法院自不得越權於判決內諭
      知沒入銷燬（最高法院92年度臺上字第2718號判決意旨足
      資參照）。查扣案如附表編號1、2所示之物，係被告開立
      予告訴人服用之偽藥，經告訴人向臺東縣衛生局提出檢驗
      ，於檢驗完畢後所扣案（見98年度偵字第2280號偵查卷宗
      第1頁、第6頁），揆諸上開說明，偽藥並非違禁物，又被
      告既已交付上開藥物予告訴人，即非被告所有之物，自不
      得依醫師法第28條前段或刑法第38條第1項第2款規定宣告
      沒收，宜由行政主管機關另依法予以沒入銷燬。另扣案如
      附表編號3至19所示之物，均係被告所有供犯醫師法第28
      條之罪所用之物，業據被告陳明在卷（見審判筆錄第10頁
      ），其中如附表編號3至9所示之「藥械」，應依醫師法第
      28條前段規定均宣告沒收之；其餘如附表編號10至19所示
      者屬「藥械」以外之物，應依刑法第38條第1項第2款規定
      併予宣告沒收之。至附表編號20至25所示之物，雖均係被
      告所有，惟非供犯罪所用或犯罪所生之物，自不予宣告沒
      收。
據上論斷，應依刑事訴訟法第273條之1第1項、第299條第1項前
段，醫師法第28條前段，藥事法第82條第1項，刑法第11條、第
51 條第5款、第74條第1項第1款、第38條第1項第2款，判決如主
文。
本案經檢察官邱奕智到庭執行職務。
中    華    民    國    99    年    10    月    14    日
                  刑事第一庭  法  官  陳鈺雯
附表
┌──┬────────────┬──┬──┐
│編號│扣案物品名稱            │單位│數量│
├──┼────────────┼──┼──┤
│ 1  │中藥粉（飯前）          │ 包 │ 1  │
├──┼────────────┼──┼──┤
│ 2  │中藥粉（飯後）          │ 包 │ 2  │
├──┼────────────┼──┼──┤
│ 3  │梅花針（放血用）        │ 支 │ 1  │
├──┼────────────┼──┼──┤
│ 4  │長針（針灸用）          │ 支 │ 5  │
├──┼────────────┼──┼──┤
│ 5  │短針 （針灸用）         │ 支 │ 6  │
├──┼────────────┼──┼──┤
│ 6  │針灸針（短）            │ 支 │ 6  │
├──┼────────────┼──┼──┤
│ 7  │不明藥膏                │ 瓶 │ 9  │
├──┼────────────┼──┼──┤
│ 8  │袋裝不明藥膏            │ 袋 │ 1  │
├──┼────────────┼──┼──┤
│ 9  │不明藥粉                │ 包 │ 1  │
├──┼────────────┼──┼──┤
│ 10 │空白夾鍊袋（袋面註明飯前│ 個 │ 8  │
│    │1小時）                 │    │    │
├──┼────────────┼──┼──┤
│ 11 │包藥用紙                │ 盒 │ 1  │
├──┼────────────┼──┼──┤
│ 12 │痠痛散空盒              │ 個 │ 1  │
├──┼────────────┼──┼──┤
│ 13 │痠痛丸空盒              │ 個 │ 1  │
├──┼────────────┼──┼──┤
│ 14 │疑似沾血棉花            │ 個 │ 1  │
├──┼────────────┼──┼──┤
│ 15 │疑似沾血棉花            │ 包 │ 1  │
├──┼────────────┼──┼──┤
│ 16 │吸管                    │ 支 │ 9  │
├──┼────────────┼──┼──┤
│ 17 │針灸包裝空袋            │ 個 │ 6  │
├──┼────────────┼──┼──┤
│ 18 │吸管                    │ 支 │ 4  │
├──┼────────────┼──┼──┤
│ 19 │酒精（剩4分之1量）      │ 瓶 │ 1  │
├──┼────────────┼──┼──┤
│ 20 │收據（針4吋）           │ 張 │ 1  │
├──┼────────────┼──┼──┤
│ 21 │收據（痠痛散、痠痛丸）  │ 張 │ 3  │
├──┼────────────┼──┼──┤
│ 22 │行事桌曆                │ 本 │ 2  │
├──┼────────────┼──┼──┤
│ 23 │針灸學概要（書）        │ 本 │ 1  │
├──┼────────────┼──┼──┤
│ 24 │針灸大全（書）          │ 本 │ 1  │
├──┼────────────┼──┼──┤
│ 25 │中國針灸經穴學          │ 本 │ 1  │
└──┴────────────┴──┴──┘
以上正本證明與原本無異。
如不服本判決應於收受送達後10日內向本院提出上訴書狀，並應
敘述具體理由；其未敘述上訴理由者，應於上訴期間屆滿後20日
內向本院補提理由書（均須按他造當事人之人數附繕本）。「切
勿逕送上級法院」。告訴人或被害人對於本判決如有不服，請書
具不服之理由狀，請求檢察官上訴者，其上訴期間之計算係以檢
察官收受判決正本之日期為準。
                              書記官  廖丁逸
中    華    民    國    99    年    10    月    14    日
附錄本案論罪科刑法條：
醫師法第28條
未取得合法醫師資格，擅自執行醫療業務者，處6個月以上5年以
下有期徒刑，得併科新臺幣30萬元以上150萬元以下罰金，其所
使用之藥械沒收之。但合於下列情形之一者，不罰：
一、在中央主管機關認可之醫療機構，於醫師指導下實習之醫學
    院、校學生或畢業生。
二、在醫療機構於醫師指示下之護理人員、助產人員或其他醫事
    人員。
三、合於第 11 條第 1 項但書規定。
四、臨時施行急救。
藥事法第82條
製造或輸入偽藥或禁藥者，處10年以下有期徒刑，得併科新臺幣
1千萬元以下罰金。
犯前項之罪，因而致人於死者，處無期徒刑或10年以上有期徒刑
，致重傷者，處7年以上有期徒刑。
因過失犯第一項之罪者，處3年以下有期徒刑、拘役或科新臺幣
50萬元以下罰金。
第一項之未遂犯罰之。

司法院資訊處製作；財團法人民間司法改革基金會備份。
